ACORDAO-COMPLETO-2573411

ACÓRDÃO 233/2023 ATA 6/2023 - PLENÁRIO

VISTOS, relatados e discutidos estes autos que tratam de embargos de declaração opostos por Fábio Bello de Oliveira, ex-prefeito de Ibiúna/SP (gestão 2001-2004 e 2005-2008) , em face do Acórdão 2764/2022-TCU-Plenário;
ACORDAM os Ministros do Tribunal de Contas da União, reunidos em Sessão do Plenário, ante as razões expostas pelo Relator, em:
9.1. com fundamento nos arts. 32, inciso II, e 34 da Lei 8.443/1992, conhecer dos embargos de declaração opostos por Fábio Bello de Oliveira para, no mérito, rejeitá-los;
9.2. notificar o recorrente sobre este acórdão.

Embargos de declaração opostos em face de decisão que deu provimento parcial a recurso de revisão para reduzir o valor de débito imputado em razão da impugnação total das despesas realizadas com recursos de convênio firmado para execução de sistema de esgotamento sanitário no bairro do Piaí, no município de Ibiúna/SP.

Prefeitura Municipal de Ibiúna - SP; Superintendência Estadual da Funasa no Estado de São Paulo.

3. Recorrente: Fábio Bello de Oliveira (XXX.913.518-XX).

13.1. Ministros presentes: Bruno Dantas (Presidente), Walton Alencar Rodrigues, Benjamin Zymler, Augusto Nardes, Aroldo Cedraz, Vital do Rêgo (Relator), Jorge Oliveira e Antonio Anastasia.
13.2. Ministro-Substituto convocado: Augusto Sherman Cavalcanti.
13.3. Ministros-Substitutos presentes: Marcos Bemquerer Costa e Weder de Oliveira.

FÁBIO BELLO DE OLIVEIRA

VITAL DO RÊGO

Ministro Vital do Rêgo.

Cuida-se de embargos de declaração opostos por Fábio Bello de Oliveira (peça 145) , exprefeito municipal de Ibiúna/SP, em face do Acórdão 2764/2022-TCU-Plenário (peça 142) , que conheceu do recurso de revisão para, no mérito, dar-lhe provimento parcial.
O embargante alega existir omissão e contradição no Acórdão 2764/2022-TCU-Plenário, em vista dos seguintes aspectos (peça 145) :
I - DA SÍNTESE DOS FATOS 
1. Trata-se, na origem, de tomada de contas especial inaugurada pela FUNASA em face do ora embargante em decorrência da impugnação das despesas realizadas com recursos do convênio 1.252/2002, firmado entre o Município de Ibiúna/SP e a citada fundação.
2. O referido convênio tinha como objeto a execução de sistema de esgotamento sanitário no bairro do Piaí, empreendimento que deu ensejo ao repasse do montante de R$ 69.989,50 (sessenta e nove mil novecentos e oitenta e nove reais e cinquenta centavos) ao Município de Ibiúna. 
3. Iniciadas as obras, foi apresentada a prestação de contas parcial, oportunidade em que foi apontada a utilização da quantia de R$ 53.338,33 (cinquenta e três mil trezentos e trinta e oito reais e trinta e três centavos) na construção de estação de tratamento de esgoto. 
4. As contas do convênio, contudo, foram julgadas irregulares pelo eg. TCU, tendo o respectivo acórdão transitado em julgado em 13/07/2017. 
5. Diante da sobrevinda de novos documentos, foi interposto recurso de revisão, ao qual se deu parcial provimento, quando da prolação do Acórdão 2764/2022-TCU-Plenário, apenas para reduzir o valor do débito imputado. 
6. Contudo, existentes omissões relativas a pontos trazidos no recurso de revisão capazes de alterar o desfecho do feito, conforme se verá, torna-se necessário o provimento dos presentes aclaratórios. 
II - DAS RAZÕES PARA A INTEGRAÇÃO DO ACÓRDÃO EMBARGADO 
7. Conforme se depreende do acórdão nº 2764/2022, foi dado parcial provimento ao recurso de revisão interposto apenas para reduzir o valor do débito imputado, ocasião em que os demais argumentos expendidos pelo ora embargante foram rejeitados pelo plenário do e. TCU. 
8. Do voto do Exmo. Ministro Relator, seguido pelo plenário, consta o acolhimento das alegações da Serur de que: 
"os documentos juntados ao processo pelo ora recorrente e listados no item 7.18 do relatório precedente a este voto, a título de recurso de revisão, não comprovam que os recursos federais repassados pela Funasa ao município de Ibiúna/SP, no âmbito do Convênio 1.252/2002, foram aplicados no objeto conveniado e tampouco atenderam o objetivo almejado pelo convênio. Isso porque restou constatado pela equipe de fiscalização do TCU que a ETE não se encontrava em operação e nem estava interligada a sistema de coleta de esgoto, estando as residências do bairro de Piaí utilizando-se de sistemas individuais, como fossas sépticas."
9. Porém, mais uma vez, tal entendimento desconsidera por completo importantes informações trazidas quando do manejo do apelo revisional, capazes de alterar o deslinde a que chegou o eg. TCU em seu julgamento. 
10. De início, não se deve descurar do fato de que o embargante foi prefeito de Ibiúna/SP entre os anos de 2001 e 2008, período em que todos os preparativos e obras relativos ao convênio vinham sendo regularmente executados e todas as informações que lhes eram inerentes vinham sendo prestadas aos órgãos de controle. 
11. Convém salientar que durante a sua gestão não houve qualquer omissão ou inércia com relação à consecução do objeto do convênio celebrado e todas as contas, além de condizentes com os fatos ocorridos, foram regularmente prestadas, atendendo ao interesse público e não lhe trazendo prejuízo algum. 
12. Contudo, após a saída do embargante do cargo de prefeito, a inércia daqueles que o sucederam levou a que as obras não fossem concluídas a tempo, o que ocasionou a inexecução do objeto do convênio e a deterioração de tudo aquilo que já tinha sido feito, além de ter conduzido à não prestação de informações relevantes aos órgãos de controle acerca da aplicação dos recursos repassados. 
13. Há de se destacar, por exemplo, que a inércia do gestor que sucedeu ao embargante conduziu a que a unidade fiscalizadora concluísse, quando da realização de inspeção in loco em maio de 2009, que as despesas do convênio não foram executadas. Tudo porque a municipalidade não demonstrou à época a inclusão em seu orçamento dos recursos financeiros transferidos pela FUNASA, não exibiu documentos comprobatórios do procedimento licitatório e não comprovou eventuais despesas suportadas pelo montante repassado pelo convênio. 
14. Não obstante tais circunstâncias tenham sido relatadas no recurso de revisão interposto, não foram objeto de detido exame por este eg. Tribunal. Segundo se infere do voto do relator, acolhido pelo acórdão nº 2764/2022, imputa-se ao embargante o fato de não ter havido a realização das ligações domiciliares do sistema de esgotamento sanitário, além de ter-se concluído pela sua responsabilização em decorrência da inexistência de benefícios à população provenientes das obras efetuadas. 
15. Foi neste sentido que se acolheram as informações trazidas pelo ofício 092/2016 RMDT, de 08/09/2016 (peça 44) , e pela equipe de fiscalização do TCU, que realizou inspeção no Município de Ibiúna/SP, em 27/07/2016 (peça 39) . Os relatos ora mencionados consignam a inexecução do objeto do convênio e a ausência de serventia das obras realizadas, consoante se extrai do seguinte excerto (peça 44) : 
50. Em resposta à diligência, a Companhia de Saneamento Básico do Estado de São Paulo traz o 
Ofício 092/2016 RMDT, de 8/9/2016 (peça 43) , no qual informa que, no bairro Piaí em Ibiúna, não existe sistema público de esgotamento sanitário operado pela Companhia. 
51. Em resposta aos questionamentos, o representante da SABESP traz as seguintes informações, 
 (...) : 
a) Foram realizadas as ligações domiciliares do sistema de esgotamento sanitário, permitindo, dessa forma, que o esgoto deixasse de correr ao ar livre? Resposta. Não. 
b) Em caso de resposta negativa ao item anterior, qual a destinação final do esgoto do bairro atualmente? Resposta. Atualmente não há sistema público de esgotos no bairro. As residências 
utilizam-se de sistemas individuais, como fossas sépticas. 
c) Em relação à Estação de Tratamento de Esgoto (ETE) existente, há atualmente alguma serventia para a obra? Existe na ETE algum equipamento destinado ao tratamento de esgoto? Resposta. As obras da ETE iniciadas no bairro não estão em operação. 
d) Houve algum benefício à população do bairro do Piaí da parcela de obras executadas pela Prefeitura de Ibiúna, no âmbito do Convênio 1252/2002 celebrado com a Funasa? Resposta. Não temos pleno conhecimento do assunto (convênio) , porém, as obras carecem de conclusão. A Sabesp vem trabalhando no desenvolvimento de projetos e, posteriormente, na busca de recursos, para concluir essa implantação no mais breve tempo.
16. Porém, é completamente desarrazoado penalizar o embargante pelos problemas constatados, já que surgidos, como se viu, a partir das gestões seguintes, cuja inércia conduziu à não continuidade das obras efetuadas e à deterioração da estrutura já existente, conforme fazem prova todos os documentos já acostados ao recurso de revisão. 
17. Neste ponto, torna-se necessário mencionar que o ofício 092/2016 RMDT e a inspeção realizada pela equipe de fiscalização do TCU, sobre os quais se assenta o voto acolhido pelo acórdão embargado, aludem a fatos cuja ocorrência se deu por culpa dos sucessores do embargante na gestão do Município de Ibiúna/SP. 
18. Neste sentido, não se pode imputar ao embargante a ausência de conclusão das obras, até porque completamente dependente do empenho e da atuação dos prefeitos que lhe sucederam no governo do ente municipal, configurando grave ofensa à isonomia responsabilizar-se o recorrente por atos que estavam, à época, além do seu controle. 
19. Necessário, desse modo, que se analise a conjuntura acima exposta, que, embora trazida quando da interposição do recurso de revisão, não foi devidamente apreciada. 
20. Por outro lado, necessário consignar, também, que a verdadeira responsável pela realização das obras era a SABESP, circunstância que se revela a partir do fato de que era sempre chamada a se manifestar acerca de eventuais problemas detectados na execução do convênio. 
21. Além disso, em 2013, houve celebração de cooperação com o Estado de São Paulo, oportunidade em que a Companhia de Saneamento Básico de São Paulo se tornou formalmente responsável pelos serviços de água e esgoto do Município de Ibiúna/SP, consoante se depreende de documentação já acostada a estes autos. 
22. Dessa forma, à SABESP também incumbia o convênio FUNASA nº 1.252/2002, o que pode, inclusive, ser comprovado a partir de requerimento a ela enviado ao qual foi dada resposta em que ela não nega ter responsabilidade sobre a execução das obras no bairro do Piaí. 
23. Em verdade, a responsabilidade pelo alcance do objetivo do convênio pertencia à própria SABESP, tendo o Município de Ibiúna/SP figurado apenas como convenente para captação de recursos, de modo a auxiliar na realização das obras do sistema de esgotamento sanitário do bairro do Piaí. 
24. É necessário dizer ainda que a inexecução parcial do objeto do convênio também se deveu à ausência das sondagens do terreno, o que impediu a identificação de afloramento de rochas no local das obras. Ocorre que o relatório técnico desenvolvido pela SABESP, apesar de ser a responsável pela execução dos serviços de esgoto da região, não englobou a varredura do terreno. 
25. Apesar da clara falha da SABESP, o embargante foi o único a ser penalizado pelo ocorrido. Decidiu-se, inclusive, pelo afastamento da responsabilidade do corpo técnico da FUNASA por ter confiado no respectivo relatório confeccionado pela SABESP, em razão de seu know-how, mas se responsabilizou o recorrente por ter procedido de idêntica forma, o que configura novamente ofensa à isonomia. 
26. Havendo, pois, omissão quanto à análise da responsabilidade da SABESP pelo convênio nº 1.252/2002 e pela elaboração de relatório que, não tendo identificado o afloramento de rochas na área de obras, também conduziu à inexecução do objeto do convênio, faz-se necessário que este eg. TCU se manifeste quanto ao exposto. 
III- DOS REQUERIMENTOS 
27. Ante o exposto, o embargante requer: 
a) o conhecimento dos presentes embargos de declaração; 
b) o provimento dos aclaratórios com efeitos infringentes para que, sanadas as omissões apontadas, seja declarada a irresponsabilidade do embargante pela inexecução do convênio.
Nestes termos, pede deferimento.
É o relatório.

Hugo Abrantes Fernandes (OAB/DF 53.090) e outros.

Não atuou.

EMBARGOS DE DECLARAÇÃO EM RECURSO DE REVISÃO. ALEGAÇÕES DE SUPOSTA OMISSÃO NA DECISÃO EMBARGADA. CONHECIMENTO. NÃO PROVIMENTO. CIÊNCIA.

TOMADA DE CONTAS ESPECIAL (TCE)

não atuou.

Trata-se de embargos de declaração opostos por Fábio Bello de Oliveira (peça 145) , exprefeito de Ibiúna/SP (gestão 2001-2004 e 2005-2008) , em face do Acórdão 2764/2022-TCU-Plenário (peça 142) , verbis:
9.1. conhecer do presente recurso de revisão para, no mérito, dar-lhe provimento parcial, a fim de reduzir o valor do débito de que trata o subitem 9.2 do Acórdão 4666/2017-TCU-Primeira Câmara, passando o débito a ter a seguinte composição: 
	VALOR ORIGINAL (R$) 
	DATA DA OCORRÊNCIA

	39.994,00
	30/7/2003

	15.344,33
	7/1/2004

Nesta oportunidade, o embargante alega existir omissão no Acórdão 2764/2022-TCU-Plenário (peça 142) , com base nos argumentos transcritos no relatório precedente a este voto.
Em preliminar, os presentes embargos devem ser conhecidos, ante o preenchimento dos requisitos de admissibilidade previstos no art. 34, § 1º, da Lei 8.443/1992 e a invocação do vício de omissão, pressuposto específico para a espécie.
Originalmente, o processo versa sobre tomada de contas especial instaurada pela Fundação Nacional de Saúde (Funasa) em nome do Sr. Fábio Bello de Oliveira, em razão da impugnação total das despesas realizadas com recursos do Convênio 1.252/2002, firmado entre a Funasa e o município de Ibiúna/SP, em 17/12/2002, tendo por objeto a execução de sistema de esgotamento sanitário no bairro do Piaí (peça 12, p. 3) . A Funasa repassou a importância de R$ 69.989,50 ao município de Ibiúna/SP, correspondente a 70% do total previsto de R$ 99.985,00 (peça 1, p. 320 e 331) . A vigência da avença foi prorrogada dezessete vezes (peça 12, p. 10-62) , expirando, em 22/8/2014, o prazo para a prestação de contas final junto à Funasa. 
Em vista das irregularidades apontadas na TCE, este TCU prolatou o Acórdão 4666/2017-TCU-Primeira Câmara (peça 48) , no sentido de considerar o Sr. Fábio Bello de Oliveira revel, julgar irregulares suas contas e condená-lo ao pagamento do débito apurado.
Em breve resumo, o Sr. Fábio Bello de Oliveira suscita a existência de omissão no Acórdão 2764/2022-TCU-Plenário com base nos argumentos de que (peça 145) :
a) o ofício 092/2016 RMDT e a inspeção realizada pela equipe de fiscalização do TCU, sobre os quais se assenta o voto acolhido pelo acórdão embargado, aludem a fatos cuja ocorrência se deu por culpa dos sucessores do embargante na gestão do Município de Ibiúna/SP;
b) houve omissão da responsabilidade da SABESP pelo Convênio 1.252/2002 e pela elaboração de relatório que, não tendo identificado o afloramento de rochas na área de obras, também conduziu à inexecução do objeto do convênio; e
c) a responsabilidade pelo alcance do objetivo do convênio pertencia à própria SABESP, tendo o Município de Ibiúna/SP figurado apenas como convenente para captação de recursos;
Assim, o embargante pleiteia o acolhimento dos presentes embargos com efeitos infringentes para que, "sanadas as omissões apontadas, seja declarada a irresponsabilidade do embargante pela inexecução do convênio" (peça 145) .
Feita esta breve introdução, passo a decidir.
O embargante busca rediscutir a matéria, a fim de transferir a sua responsabilidade, sobre a aplicação dos recursos federais recebidos pelo município de Ibiúna/SP, para a Sabesp, a Funasa ou os prefeitos sucessores. Esses aspectos foram abordados no voto condutor (peça 143) do Acórdão 2764/2022-TCU-Plenário assim registrados:
46. Não socorre o recorrente a alegação de que a responsabilidade pela execução das obras do convênio em questão era da Companhia de Saneamento Básico do Estado de São Paulo - SABESP e não do município de Ibiúna/SP, pelos seguintes motivos assim registrados pela unidade técnica:
a) o Convênio 1.252/2002 foi firmado entre a Funasa e o município de Ibiúna/SP, sem a interveniência da Sabesp, e a responsabilidade pela execução do objeto conveniado era exclusivamente do município convenente (peça 12, p. 3) ; e
b) o município de Ibiúna/SP contratou a empresa Élcio Ferreira Teodoro - ME (Contrato 48/2004) para execução do objeto conveniado (peça 2, p. 96-108) , não havendo, portanto, base jurídica para transferir a responsabilidade pela execução das obras à Sabesp. 
47. Tampouco procede a argumentação do recorrente de que a responsabilidade pela inconclusão das obras do convênio em tela deve ser atribuída exclusivamente aos sucessores do recorrente no cargo de prefeito de Ibiúna/SP por não terem dado continuidade na execução das obras previstas no Convênio 1.252/2002. Isso se deve porque, após as transferências dos recursos federais pela Funasa ao município de Ibiúna/SP, ocorridas em 30/7/2003 e 7/1/2004, o recorrente teve todo o seu segundo mandato como prefeito do município, que foi de 2004 a 2008, para adotar as medidas cabíveis com vistas ao integral cumprimento do objeto conveniado, porém não o fez. Além disso, o ora recorrente retornou ao cargo de prefeito em 2014 e não há nos autos informações sobre quais providências teriam sido por ele adotadas para conclusão das obras em questão. 
Além disso, registrei no voto condutor do acórdão embagado que:
48.Também não procedem as alegações recursais transcritas no subitem 6.1, alíneas "d", "e", "f' e "g", do relatório precedente a este voto, apresentadas pelo recorrente com o objetivo de afastar a sua responsabilidade em relação aos fatos irregulares a ele imputados, haja vista os motivos elencados pela Serur:
a) a realização de vistoria pela Funasa para verificar a execução do Convênio 1.252/2002 poucos meses após o fim do mandato de prefeito do recorrente não constitui fator impeditivo para apuração dos fatos, identificação dos responsáveis e quantificação do dano causado ao Erário;
b) a prestação de contas parcial apresentada pelo recorrente demonstrou que houve a alteração unilateral do objeto conveniado, isto é, sem a prévia e devida autorização do concedente, e que somente parte dos recursos teria sido aplicada, cujas obras, contudo, consoante alhures demonstrado, não trouxeram benefício algum à população do bairro de Piaí, porquanto inconclusas e imprestáveis aos fins a que se destinavam, razão pela qual, diversamente do alegado, configurada está a ocorrência de prejuízo ao Erário; 
c) em razão do Parecer do Ministério Público junto ao TCU, representado pelo Subprocurador-Geral Lucas Rocha Furtado, a unidade técnica realizou inspeção no município de Ibiúna/SP e constatou que parte dos recursos repassados pela Funasa foi empregado em obras que, por estarem inconclusas e inservíveis, não trouxeram benefícios à população de Piaí, descumprindo, assim, os termos do Convênio 1.252/2002; e
d) a responsabilidade pela comprovação da boa e regular aplicação dos recursos objetos do convênio em comento era exclusiva do recorrente e não dos prefeitos sucessores, considerando que os recursos transferidos foram administrados e gastos durante as suas gestões (2000 a 2004 e 2004 a 2008) , conforme consta da prestação de contas parcial encaminhada à Funasa em 16/3/2006 (peça 1, p. 77-196) . 
Os apelos aclaratórios apresentados consistem em tentativa de rediscutir o mérito da matéria decidida por este Colegiado. Entretanto, não cabe na via estreita dos embargos de declaração rediscutir o mérito de matéria já decidida.
Portanto, não tendo sido demonstradas omissões ou quaisquer outros vícios a serem sanados na deliberação atacada, devem ser rejeitados os presentes embargos.
Feitas essas considerações, voto para que o Tribunal acolha a minuta de acórdão que submeto à deliberação do colegiado.
TCU, Sala das Sessões, em 15 de fevereiro de 2023.
Ministro VITAL DO RÊGO 
Relator